【裁判字號】    92,重上更(一),35
【裁判日期】    920923
【裁判案由】    請求所有權移轉
【裁判全文】
臺灣高等法院民事判決  九十二年度重上更(一)字第三五號
    上  訴  人  乙○○
    訴訟代理人  黃德財律師
    被上訴 人   甲○○
    訴訟代理人  陳由銓律師
右當事人間請求所有權移轉事件，上訴人對於中華民國八十九年十月十九日臺灣新竹
地方法院八十九年訴字第三一二號第一審判決提起上訴，經最高法院第一次發回更審
，被上訴人於本院為訴之追加，本院於中華民國九十二年九月九日言詞辯論終結，判
決如左：
    主    文
被上訴人在第一審之訴及追加之訴暨其假執行之聲請均駁回。
第二審及發回前第三審訴訟費用由被上訴人負擔。
    事實及理由
一、按原告於判決確定前，得撤回訴之全部或一部，但被告已為本案之言詞辯論者，
    應得其同意；訴之撤回，被告於期日到場，未為同意與否之表示者，自該期日起
    十日內未提出異議者，視為同意，民事訴訟法第二百六十二條第一項、第四項定
    有明文。查本件被上訴人於原審先位請求上訴人應將坐落新竹縣新豐鄉○○段四
    七四地號、四七九地號及四八一地號之土地移轉登記予被上訴人，備位請求上訴
    人應給付新台幣（下同）八百萬元及法定遲延利息。原審依被上訴人之先位聲明
    為其勝訴之判決，故就備位之訴未予審究，上訴人對於原判決不服，提起上訴，
    上開備位之訴即隨同移審於第二審法院。嗣經發回前本院審理結果，認被上訴人
    先位之訴為有理由，而判決駁回上訴人之上訴，上訴人不服，提起第三審上訴，
    故被上訴人先位之訴及備位之訴乃一併移審於第三審。嗣經最高法院判決廢棄上
    開第二審判決，並將全案（含先、備位之訴）發回本院審理，本院原應就被上訴
    人上開先位之訴及備位之訴一併審理，惟被上訴人於本院民國（下同）九十二年
    七月十四日準備程序期日以言詞撤回其先位之訴，而上訴人於該期日未為同意與
    否之表示（見本院卷第六九頁），亦未於十日內提出異議，則依上開規定，視為
    上訴人已同意被上訴人撤回其先位之訴，是本院僅就被上訴人備位之訴部分審理
    ，合先敘明。
二、又按當事人於第二審為訴之追加，非經他造同意，不得為之，但請求之基礎事實
    同一者，不在此限，民事訴訟法第四百四十六條第一項、第二百五十五條第一項
    第二款亦定有明文。查被上訴人於原審就其備位之訴係主張依不當得利之法律關
    請求（見原審卷第六八、一一九頁），嗣於本院審理中追加依兩造之契約關係而
    為請求（見本院卷第六九頁），核其請求之基礎事實同一，依前揭規定，自應准
    許。（被上訴人主張系爭土地因上訴人之債權人聲請強制執行而遭拍賣，上訴人
    原有之債務因而減少，因此而獲有不當得利，另追加依不當得利之法律關係請求
    上訴人給付八百萬元部分，本院另以裁定駁回，併此敘明。）
三、本件被上訴人起訴主張：其於六十四年及六十六年間分別與上訴人合資購買坐落
    新竹縣新豐鄉○○段松柏林小段一０一之五、一０一之六、一０一之一三、一０
    一之二三、一０一之九八號（重測後為依次編為福陽段四八二、四七四、四七三
    、四八一、四七九號）及同小段一０一之一八、一０一之二八、一０二之一三、
    一０二之二二號共九筆土地，均登記為上訴人名義所有，每人股權各二分之一。
    嗣因上訴人私自出售上開一０一之一八、一０一之二八、一０二之一三、一０二
    之二二號四筆土地（下稱一０一之一八號等四筆土地）計０．五三一七公頃，兩
    造乃於七十四年十一月五日訂立合約書（下稱系爭合約），約定上訴人應提供新
    竹縣新豐鄉○○段松柏林小段面積０．二六五八五公頃土地歸還與被上訴人。而
    上訴人現僅有上開坐落新竹縣新豐鄉○○段四七四號（即松柏林小段一０一之六
    號，面積二八０七．八五平方公尺，權利範圍一二０分之七六，相當於一七七八
    ．三平方公尺）、四七九號（即松柏林小段一０一之九八號，面積一五三．九九
    平方公尺）及四八一號（即松柏林小段一０一之二三號，面積六五九．五九平方
    公尺）三筆土地（以下合稱系爭土地），面積總計０．二五九一九公頃，較諸約
    定應給予被上訴人之土地短少０．００六六六公頃，且別無其他土地。則依系爭
    合約約定，上訴人應將系爭土地移轉登記予被上訴人，爰先位聲明請求上訴人將
    系爭土地移轉登記予被上訴人；若認被上訴人先位請求為無理由，則依不當得利
    之法律關係，上訴人亦應將系爭土地按市價二分之一即八百萬元之利益返還予被
    上訴人。爰備位聲明請求上訴人給付八百萬元及法定遲延利息。原審依被上訴人
    先位聲明為其勝訴之判決，上訴人不服，提起上訴，經發回前本院判決駁回上訴
    ，上訴人上訴最高法院，案經發回更審後，被上訴人撤回其在第一審之先位請求
    ，請求本院就其上開備位請求而為審判，並為訴之追加，主張：上訴人依系爭合
    約約定，應將系爭土地移轉登記予被上訴人，因系爭土地業經訴外人田明盆聲請
    強制執行而遭拍賣，故上訴人應給付該土地現值八百萬元予被上訴人。又如法院
    認被上訴人不得請求上訴人給付系爭土地時，因兩造合資購買之土地遭上訴人私
    下出售，價金全數由上訴人取得，故上訴人亦應將八百萬元之不當得利返還予被
    上訴人。爰依不當得利及契約之法律關係，請求判命上訴人如數給付等語（見本
    院卷第六九、七０、九六頁），並聲明：(一)上訴人應給付被上訴人八百萬元，並
    自起訴狀繕本送達翌日起至清償日止，按年息百分之五計算之利息。(二)願供擔保
    請准宣告假執行。
四、上訴人則以：兩造於六十八年間合股開設國新精密工具股份有限公司（下稱國新
    公司），被上訴人認股五百股，因未繳足股款三百五十萬元，而委請上訴人將一
    ０一之一八號等四筆土地向訴外人戴國針抵押借款，嗣因國新公司無力清償，乃
    將該四筆土地連同同地段一０二之一一七、一０二之一一八、一０二之一二一、
    一０二之一二二號土地以四百五十萬三千八百元出賣予訴外人戴國針，並登記予
    戴國針指定之戴李梅英名下，故上開抵押借款實係兩造共同借款，而上訴人出賣
    一０一之一八號等四筆土地係為清償該借款，是系爭合約第二條之約定顯與事實
    不符而不成立。又被上訴人之配偶余林春妹及訴外人何千代、田源發三人於七十
    七年六月九日簽立契約書，兩造間先前之協議即由該契約書所取代。且被上訴人
    及其配偶余林春妹於七十七年十一月間，未經上訴人同意而將兩造共有之一０一
    之五及一０一之一三號土地擅自設定八百萬元抵押權予訴外人林桂香，被上訴人
    已以此主張抵銷，故被上訴人不得再為本件請求等語，資為抗辯。原審依被上訴
    人先位聲明而為上訴人敗訴之判決，上訴人不服，提起上訴，經發回前本院判決
    駁回上訴，上訴人上訴最高法院，案經發回更審後，被上訴人撤回其在第一審之
    先位請求並於本院為訴之追加。上訴人對於被上訴人上開備位之訴及追加之訴則
    聲明：駁回被上訴人備位之訴及追加之訴。
五、按除別有規定外，確定之終局判決就經裁判之訴訟標的，有既判力，民事訴訟法
    第四百條第一項定有明文。查被上訴人前於上訴人因擅自出售兩造合資購買之一
    ０一之一八號等四筆土地而涉嫌侵占罪之刑事訴訟（本院七十八年度上易字第六
    四二六號）附帶提起民事訴訟，依侵權行為及不當得利之法律關係請求上訴人給
    付一千六百零八萬元，經刑事庭裁定移送民事庭審理結果，其依侵權行為法律關
    係請求部分經本院判決駁回，其依不當得利法律關係請求部分經本院以其起訴不
    合法而以裁定駁回確定，此有本院七十九年度重訴字第二一號、八十年度重訴更
    (一)字第一號、最高法院八十年度台上字第七三七號判決及確定證明書在卷可稽（
    見原審卷第二二至三三頁），並經原審調閱上開卷宗查明屬實。則上開裁判既未
    就被上訴人所主張之不當得利返還請求權而為終局判決，不能認該裁判就此訴訟
    標的已有既判力，是被上訴人依不當得利之法律關係為本件請求，尚無違反一事
    不再理之規定。
六、被上訴人主張兩造於六十四年及六十六年間合資購買系爭土地、一０一之一八號
    等四筆土地及坐落新竹縣新豐鄉○○段松柏林小段一０一之五、一０一之一三號
    共九筆土地，均登記為上訴人名義所有，每人股權各二分之一。嗣因上訴人出售
    上開一０一之一八號等四筆土地，兩造乃訂立系爭合約之事實，為兩造所不爭執
    ，並有合約書、土地登記謄本及系爭合約附卷為證（見本院八十九年度重上字第
    五五四號卷第一０四、一０五頁，原審卷第十、十二至十七、三六至四一、七六
    至九一頁），堪信為真正。上訴人主張其出售一０一之一八號等四筆土地予訴外
    人戴國針，係為清償兩造對訴外人戴國針之共同借款，系爭合約第二條約定與事
    實不符而不成立等情，為被上訴人所否認。經查：
  (一)上訴人提供一０一之一八號等四筆土地設定最高限額五百萬元之抵押權予訴外人
    戴國針之事實，固據提出土地登記簿謄本為證（見原審卷第七六至九一頁），惟
    依該謄本之記載，其抵押債務人僅登記為上訴人；又依上訴人所提出之不動產買
    賣契約書所載（見原審卷第九二頁），亦僅足證明上訴人有將一０一之一八號等
    四筆土地及同地段一０二之一一七、一０二之一一八、一０二之一二一、一０二
    之一二二號土地以四百五十萬三千八百元出賣予訴外人戴國針之事實，均不足據
    以推認上訴人出賣上開土地係為清償兩造對訴外人戴國針之共同債務之事實。
  (二)查上訴人與訴外人戴國針係於七十一年九月十三日訂立上開不動產買賣契約，而
    兩造則係於七十四年十一月五日訂立系爭合約，且系爭合約第二條明確記載：「
    原一０一之一八、一０一之二八、一０一之一三、一０一之二二等四筆土地計０
    ．五三一七公頃已由甲方（即上訴人）出售，以後由甲方提供同小段面積０．二
    六五八五公頃歸還與乙方（即被上訴人）所有」（見原審卷第十頁），則倘上訴
    人出售一０一之一八號等四筆土地確係為清償兩造之共同債務，衡諸常情，上訴
    人應不會事後再與被上訴人訂立系爭合約而為上開約定，是上訴人所辯顯與常情
    有違，而不足採。
  (三)證人戴財雖證稱：「我是國新公司的董監事，甲○○（即被上訴人）是國新公司
    的發起人，他與他太太余林春妹登記五百股，應該拿五百萬，但他們只拿五十多
    萬，在有一年董監事會議中甲○○他在催人家繳股款，他有說他及太太股款不足
    的部分是由乙○○代墊，以後明星工專的地賣掉後再還乙○○」等語（見本院八
    十九年度重上字第五五四號卷第四七頁），然依上開證述，被上訴人所欠股款應
    為四百餘萬元，核與上訴人主張被上訴人未繳足之股款為三百五十萬元不符，且
    依證人戴財所述，亦不足以證明被上訴人有委託上訴人將一０一之一八號等四筆
    土地向訴外人戴國針抵押借款，及嗣後同意出售該四筆土地以清償借款之事實。
    又證人戴李梅英固亦證稱：「乙○○與甲○○有去向我先生戴國針借三百五十萬
    ，借錢的情形我不清楚，因為零零星星的，但償還債務時是兩人一起去，是用四
    筆土地去抵償債務」等語（見本院八十九年度重上字第五五四號卷第四七頁），
    惟依上訴人所提上開不動產買賣契約所載，上訴人係將一０一之一八號等四筆土
    地及同地段一０二之一一七、一０二之一一八、一０二之一二一、一０二之一二
    二號等土地一併出賣予訴外人戴國針，是證人戴李梅英所證亦與事實不符，不足
    採信。
  (四)查上訴人因未經被上訴人同意，擅自將一０一之一八號等四筆土地出售予訴外人
    戴國針，並移轉登記予戴國針指定之戴李梅英名下，因而犯有侵占罪，經判處有
    期徒刑二年，減為有期徒刑一年確定之事實，為兩造所不爭執，並有台灣新竹地
    方法院七十八年度易字第六四五號、本院七十九年度上易字第六四二六號刑事判
    決在卷為憑（見本院八十九年度重上字第五五四號卷第一三五至一四０頁）。而
    兩造因此訂立系爭合約，約定上訴人應提供同地段面積０．二六五八五公頃之土
    地予被上訴人以為賠償，已如前述，則被上訴人請求上訴人履行系爭合約，自屬
    有據。
七、上訴人雖主張其已將上開一０一之五及一０一之一三號土地移轉登記予被上訴人
    之妻余林春妹名義所有，即已依系爭合約履行等語。惟查，系爭合約第一條約定
    ：「甲乙雙方合夥購買坐落新豐鄉○○段松柏林小段一０一之五、一０一之六、
    一０一之一三、一０一之二三、一０一之九八等五筆土地，原登記為甲方（即上
    訴人）所有，現將一０一之一三、一０一之五兩筆土地登記為乙方（即被上訴人
    ）指定人余林春妹所有，並將一０一之九八、一０一之二三登記乙方抵押債權計
    新台幣貳佰萬元正」，又第三條約定：「一０一之五、一０一之六、一０一之一
    三、一０一之二三、一０一之九八等五筆土地雖登記名義有別，仍由甲、乙雙方
    統籌運用各佔股權貳份之壹股」，是依上開約定，上訴人固將上開一０一之五及
    一０一之一三號土地移轉登記為被上訴人之妻余林春妹名義所有，惟實際上仍為
    兩造所共有，又對照系爭合約第二條約定：「原一０一之一八、一０一之二八、
    一０二之一三、一０二之二二等四筆土地計０．五三一七公頃已由甲方出售，以
    後由甲方提供同小段面積０．二六五八五公頃歸還與乙方所有」，益徵上訴人將
    上開二筆土地移轉登記予訴外人余林春妹，並非為履行系爭合約第二條約定所為
    ，是上訴人此部分之主張，並不足採。
八、上訴人又主張被上訴人之配偶余林春妹於七十七年六月九日與訴外人何千代、田
    源發簽立契約書，兩造間所有一切債權債務關係因此已作總結算，系爭合約之協
    議已由上開契約書取代等語，並提出該契約書為證（見本院八十九年度重上字第
    五五四號卷第三七頁）。經查，上開七十七年六月九日所簽訂之契約書記載：「
    立契約人余林春妹、何千代同意拋棄承受債務人乙○○（即上訴人）、余林春妹
    所有抵押於華僑商業銀行之所有不動產權利，並同意第三人田源發代償還該債務
    人積欠華僑銀行債務，並取得代位清償權。第三人於余林春妹、何千代塗銷查封
    新豐鄉○○段松柏林小段一０一之一五、一０一之六、一０一之一三、一０一之
    二三、一０一之九八五筆土地之後，第三人於出售該土地之後給予余林春妹出售
    利益百分之壹拾伍，何千代五十萬元正，惟口說無憑，立此有據，違反契約者，
    各付田源發違約金五十萬元。立契約人余林春妹、何千代、田源發」；又依證人
    田明盆到庭證稱：「（七十七年六月九日簽訂之）契約書是我寫的，乙○○（即
    上訴人）名義的一０一之五等五筆土地有給華僑銀行設定抵押，拍賣了十一次都
    無人應買，賣不出去，乙○○與甲○○兩人找華僑銀行措商，要找一個人代償，
    就找到我父親田源發來代償，我們以第十一標的底價來買，所以就訂契約，但裡
    面一筆不是一０一之二三，就是一０一之九八有何千代第二順位抵押權一百萬，
    一０一之五及一０一之十三是余林春妹的名義，這五筆若賣掉時，我們要給余林
    春妹百分之十五，要給何千代五十萬．．．」等語（見本院八十九年度重上字第
    五五四號卷第四五頁），顯見上開契約書之訂立，係訴外人余林春妹、何千代及
    田源發等三人就如何代償訴外人華僑銀行對於上開一０一之五、一０一之六、一
    ０一之一三、一０一之二三、一０一之九八號等五筆土地之抵押債權所為之約定
    ，核與上訴人依系爭合約第二條約定所負給付義務無涉，是上訴人主張上開契約
    書之約定已取代系爭合約之約定云云，尚屬無據，而不足採。。
九、查上訴人前以被上訴人及訴外人余林春妹於七十七年十一月間，未經上訴人同意
    ，擅自將兩造合資購買而登記於余林春妹名義之上開一０一之五及一０一之一三
    地號二筆土地為訴外人林桂香設定八百萬元之抵押權，認被上訴人及余林春妹涉
    有背信及侵占罪嫌，而向台灣新竹地方法院檢察署（下稱新竹地檢署）提出告訴
    。被上訴人於該案偵查中引用上訴人於上開七十九年度重訴字第二一號案件審理
    中所提出之答辯狀載：「．．．被告（即上訴人）將一０一之一三、一０一之五
    兩筆土地登記為原告（即被上訴人）之指定人余林春妹所有，．．．合計二、一
    一五㎡。．．．依約被告固有補償原告二、六五八．五㎡土地予原告義務，但如
    前述已移轉登記二、一一五㎡予之。同屬同小段，被告自得主張抵銷，．．．」
    （見新竹地檢署八十二年度偵字第二六三四號卷第三四頁），而辯稱上訴人既為
    上開抵銷之抗辯，則上開一０一之五及一０一之一三號土地即由被上訴人取得全
    部產權，因此被上訴人所為抵押權設定自不構成背信、侵占罪等語（見上開偵查
    卷第二六頁反面、四一頁反面），嗣經該案檢察官據以認定被上訴人及訴外人余
    林春妹尚乏主觀犯意，而為不起訴處分等情，業經本院調閱上開偵查卷查明屬實
    。則依上所述，上訴人主張被上訴人於該案已以其將兩造共有之上開一０一之五
    及一０一之一三號土地設定八百萬元抵押權予訴外人林桂香，與上訴人出售一０
    一之一八號等四筆土地對被上訴人所負債務抵銷云云，顯非事實。況上訴人依系
    爭合約第二條約定對被上訴人所負移轉土地所有權之債務，與被上訴人因將上開
    一０一之五及一０一之一三號土地設定八百萬元抵押權予訴外人而對上訴人所負
    損害賠償債務，其給付種類並不相同，不符抵銷之要件，故縱認被上訴人有為該
    抵銷之意思表示，亦不生抵銷之效力。
十、被上訴人主張上訴人依系爭合約約定，原應自兩造所合資購買之上開一０一之五
    、一０一之六、一０一之一三、一０一之二三、一０一之九八號等五筆土地內提
    供面積０．二六五八五公頃土地歸還予被上訴人所有，因一０一之五、一０一之
    一三號二筆土地於本件起訴前業經第三人拍賣，故上訴人應自系爭土地提供上開
    面積之土地歸還予被上訴人等語。惟查，對照系爭合約第一、二、三條之約定（
    詳如前述六所載），兩造就上開一０一之五、一０一之六、一０一之一三、一０
    一之二三及一０一之九八號等五筆土地係約定仍維持共有，除此之外，上訴人應
    另提供同地段面積０．二六五八五公頃土地歸還予被上訴人，是依上開約定，上
    訴人所應歸還予被上訴人之土地，顯不包括上開一０一之五、一０一之六、一０
    一之一三、一０一之二三及一０一之九八號等五筆土地在內，被上訴人此部分之
    主張並不可採，故被上訴人依系爭合約第二條約定請求上訴人將系爭土地移轉登
    記予被上訴人，尚屬無據。又查系爭土地固經訴外人田明盆聲請強制執行，於九
    十一年十二月四日拍定，此經本院調閱新竹地方法院九十年度執字第三六九一號
    案卷查明無訛，惟被上訴人依系爭合約既不得逕行請求上訴人將系爭土地移轉登
    記予被上訴人，則系爭土地雖遭拍賣，亦難據以認定上訴人依系爭合約第二條約
    定之給付義務已屬給付不能，是被上訴人執此主張上訴人應給付系爭土地現值八
    百萬元，洵屬無據。又兩造就上訴人未經被上訴人同意而擅自將一０一之一八號
    等四筆土地出售並取得全部價金一事，既已訂立系爭合約，約定由上訴人另提供
    同地段面積相當之土地返還予被上訴人，已如前述，則被上訴人即應依系爭合約
    約定請求上訴人履行，自不得復依其他法律關係而為相異之請求，是被上訴人另
    依不當得利之法律關係請求上訴人給付八百萬元，即有未合。綜上所述，被上訴
    人本件請求為無理由，不應准許；其假執行之聲請亦失所附麗，應併予駁回。
十一、據上論結，本件被上訴人在第一審之訴及追加之訴均為無理由，依民事訴訟法
      第七十八條，判決如主文。
中      華      民      國    九十二    年      九      月    二十三    日
                                民事第十四庭
                                    審判長法  官  張  劍  男
                                          法  官  蔡  芳  齡
                                          法  官  彭  昭  芬
正本係照原本作成。
如不服本判決，應於收受送達後二十日內向本院提出上訴書狀，其未表明上訴理由者
，應於提出上訴後二十日內向本院補提理由書狀（均須按他造當事人之人數附繕本）
上訴時應提出委任律師或具有律師資格之人之委任狀；委任有律師資格者，另應附具
律師資格證書及釋明委任人與受任人有民事訴訟法第四百六十六條之一第一項但書或
第二項（詳附註）所定關係之釋明文書影本。
中      華      民      國    九十二    年      九      月    二十四    日
                                          書記官  丁  華  平
附註：
民事訴訟法第四百六十六條之一（第一項、第二項）：
對於第二審判決上訴，上訴人應委任律師為訴訟代理人。但上訴人或其他法定代理人
具有律師資格者，不在此限。
上訴人之配偶、三親等內之血親、二親等內之姻親，或上訴人為法人、中央或地方機
關時，其所屬專任人員具有律師資格並經法院認為適當者，亦得為第三審訴訟代理人
。


司法院資訊處製作；財團法人民間司法改革基金會備份。
